【裁判字號】    95,裁,2703
【裁判日期】    951130
【裁判案由】    退撫基金
【裁判全文】
最  高  行  政  法  院  裁  定
                                     95年度裁字第02703號
上  訴  人  乙○○
被 上訴 人  公務人員退休撫卹基金管理委員會
代  表  人  甲○○
被 上訴 人  考試院
代  表  人  丙○○
上列當事人間因退撫基金事件，上訴人對於中華民國94年8月29
日臺北高等行政法院93年度簡字第01283號判決，提起上訴，本
院裁定如下：
    主  文
上訴駁回。
上訴審訴訟費用由上訴人負擔。
    理  由
一、按對於適用簡易程序之裁判提起上訴或抗告，須經最高行政
    法院許可，且該許可以訴訟事件所涉及之法律見解具有原則
    性者為限，行政訴訟法第235條定有明文。所謂訴訟事件涉
    及之法律見解具有原則性，係指該事件所涉及之法律問題意
    義重大，而有加以闡釋之必要情形而言，如對於行政命令是
    否牴觸法律所為之判斷，或就同類事件所表示之法律見解與
    其他高等行政法院或本院所表示之見解互相牴觸，有由本院
    統一法律上意見或確認其意見之必要情形屬之。
二、上訴人原任彰化縣警察局北斗分局警員，於民國（下同）93
    年5月20日辭職生效，經由彰化縣警察局以93年6月30日彰警
    人字第0930010700號函向被上訴人公務人員退休撫卹基金管
    理委員會（下稱基管會）申請發還其原繳付之公務人員退休
    撫卹基金（下稱退撫基金）費用，案經被上訴人基管會以93
    年7月6日台管業2字第0930436330號通知彰化縣警察局轉知
    上訴人，被上訴人基管會擬於93年7月13日將新台幣（下同
    ）160,699元撥入其帳戶。上訴人以其符合公務人員退休法
    第8條第4項有關年滿35歲時自願離職，得申請發還其本人及
    政府繳付基金費用之規定，認該會上開金額之計算亦應包括
    政府撥繳部分，乃提起復審，遭決定駁回，遂提起本件行政
    訴訟。
三、原審判決駁回上訴人之訴，其理由略以：(一)被上訴人基管會
    部分：1.依公務人員退休法第8條第4項及第5項之規定及同
    法施行細則第7條第1項、第8條第2項及第14條之規定，公務
    人員於年滿35歲或45歲之日起1年內申請自願離職生效者，
    始得依公務人員退休法第8條第4項規定，申請發還其本人及
    政府繳付之基金費用，及依臺灣銀行存款年利率加計利息；
    又公務人員依規定不合退休資遣於中途離職者，僅得依公務
    人員退休法第8條第5項規定，申請發還其本人原繳付之基金
    費用，並以臺灣銀行之存款年利率加計利息，一次發還。2.
    上訴人原任彰化縣警察局北斗分局警員，於93年5月20日辭
    職，經彰化縣警察局以93年6月30日彰警人字第0930010700
    號函向被上訴人基管會申請發還其原繳付之基金費用。查上
    訴人係於84年7月1日加入基金按月繳費，嗣於93年4月1日停
    職，依規定退出基金暫停繳費，並旋即於同年5月20日辭職
    ，茲以上訴人係54年4月23日出生，其申請辭職時之年齡已
    39足歲，並非於年滿35歲之日起1年內申請自願離職生效人
    員，不符合公務人員退休法第8條第4項申請發還其本人及政
    府繳付之基金費用之規定。是以，被上訴人基管會依公務人
    員退休法第8條第5項規定核算上訴人84年7月1日至93年3月3
    1日原繳付之基金費用總計為137,700元，另依規定以臺灣銀
    行存款年利率加計利息（計算至其離職前一日止，即93年5
    月19日）22,999元，本息總計160,699元，而於93年7月6日
    以台管業2字第0930436330號通知予彰化縣警察局轉知上訴
    人，該會擬於93年7月13日將160,699元撥入上訴人之帳戶，
    揆諸首揭規定，並無違誤，復審決定予以維持，亦無不合。
    3.上訴人認為公務人員退休法施行細則第8條第2項規定，已
    不當擴大扭曲解釋，並明顯牴觸且違背公務人員退休法第8
    條第4項之立法意旨及精神，更違反憲法公平正義原則；上
    訴人於73年7月20日任公職至離職日止，已滿19年又10月，
    未辦理資遣，並申請辭職，應符合公務人員退休法第8條第4
    項有關「年滿35歲時自願離職，得申請發還其本人及政府繳
    付基金費用」之規定云云。惟查，公務人員退休法第8條第4
    項規定乃係退休法修正草案於81年間立法院審查時，立法委
    員們為謀人事階層構造體制之健全、官僚系統新陳代謝之合
    理順暢、提昇官僚系統與社會之正面互動關係、增加公務人
    員對前程發展的自我選擇機會，及促進人事行政之全面革新
    ，提出「階段式退休制」之理念，爰規定於滿35歲時或滿45
    歲時自願離職者，得申請發還上訴人及政府繳付之基金費用
    ；被上訴人考試院爰依公務人員退休法第17條之授權及上開
    規定之立法意旨，於同法施行細則第8條第2項規定：「本法
    第8條第4項所稱公務人員於年滿35歲時或年滿45歲時自願離
    職，係指於年滿35歲或年滿45歲之日起1年內申請自願離職
    生效者而言。」考試院銓敘部並以87年2月5日87台特3字第1
    584090號書函規定，公務人員如欲於35歲離職並申請發還其
    本人及政府繳付之基金費用本息，應依其戶籍記載之出生日
    期，自其年滿35歲生日起算至其36歲生日之前1日為止之1年
    期間，依規定提出自願離職之申請並經權責主管機關主管人
    員之核定且辦妥離職手續。復查司法院釋字第480號解釋理
    由書，係有關行政機關所定之施行細則是否有逾越本法授權
    範圍，應就法律規範之整體立法目的為綜合判斷。準此，被
    上訴人考試院依據法律授權（公務人員退休法第17條規定，
    本法施行細則由考試院定之）訂定之公務人員退休法施行細
    則第8條第2項，對於年滿35歲時或45歲時自願離職者之定義
    ，即係本於公務人員退休法第8條第4項增訂之旨意所訂定，
    並無逾越法律授權訂定之範圍及違背其訂定之意旨。上訴人
    申請辭職時之年齡既已39足歲，即非於年滿35歲之日起1年
    內申請自願離職生效人員，自不符合公務人員退休法第8條
    第4項申請發還其本人及政府繳付之基金費用之規定。是上
    訴人所訴，核不足採，其請求撤銷復審決定及原處分，及命
    被上訴人補發政府提撥基金費用，均無理由，應予駁回。
    (二)被上訴人考試院部分：本件上訴人所提起者為撤銷之訴（
    撤銷原處分及復審決定）併課予義務之訴（請求被上訴人發
    給政府提撥之基金費用）。依行政訴訟法第24條之規定，本
    件上訴人因退撫基金事件，不服被上訴人基管會所為之行政
    處分，提起復審，經公務人員保障暨培訓委員會決定復審駁
    回，依前揭規定，本件原處分機關為基管會，自應以基管會
    為被上訴人，上訴人將考試院併列為共同被上訴人，為程序
    上不合法。資為其判決之論據。
四、上訴人上訴意旨略以：(一)公務人員退休法施行細則第8條第
    2項之規定，已不當擴大解釋，並明顯牴觸及逾越公務人員
    退休法第8條第4項之規定，且違背立法精神、立法意旨與公
    平原則等，涉及法律原則性及技術性等問題，惟原審判決未
    予說明，自為上訴之理由。(二)銓敘部原送修正條文中並無公
    務人員退休法第8條第4項，係立法委員提案增列。(三)前開第
    8條第4項所稱「年滿…時」，文義模糊且預留空間，致法律
    之整體性、原則性蕩然無存，且該條文之立法意旨、目的不
    明，自無司法院釋字第480號解釋理由書之適用。(四)原審以
    「階段式退休制」來解釋公務人員退休法施行細則第8條第2
    項之適法性，惟該理念為被上訴人所為答辯，原審判決未予
    調查或說明其理念來源及意涵，而遽予援用實有證據未調查
    之違誤等語。
五、本院按：公務人員退休法施行細則第8條第2項之規定，乃係
    主管機關考試院依據法律之授權（公務人員退休法第17條規
    定）所訂定，其係本於公務人員退休法第8條第4項增訂之旨
    意，對於年滿35歲時或45歲時自願離職者加以定義，並無逾
    越法律授權訂定之範圍或違背母法增訂之立法意旨，亦無悖
    司法院釋字第480號解釋之精神。又法律案之提出並不以行
    政機關為限，立法委員亦為有權之法律案提案機關，本件公
    務人員退休法第8條第4項之增訂過程，在立法院二讀逐條審
    查時有詳細之討論（見立法院公報第80卷第91期），「階段
    式退休制」之理念及促進官僚體系之新陳代謝，乃係立法院
    院會中立法委員與主管機關討論之意見，並非被上訴人所獨
    創，上訴意旨稱該理念為被上訴人所為答辯，自非實在。原
    審就本件相關爭點已詳為審酌並於判決理由內詳為說明，就
    上訴人之主張逐點予以詳述其不可採之理由，上訴人仍執陳
    詞，以起訴時相同之理由提起上訴，經核上訴論旨所涉及之
    法律見解，顯無具有原則性或重要情事，上訴人提起上訴，
    不合首揭規定，不應許可，其上訴難謂合法，應予駁回。
六、依行政訴訟法第249條第1項前段、第104條、民事訴訟法第
    95條、第78條，裁定如主文。
中    華    民    國    95    年    11    月    30    日
                  第四庭審判長法  官  高  啟  燦
                              法  官  黃  璽  君
                              法  官  廖  宏  明
                              法  官  楊  惠  欽
                              法  官  林  樹  埔
以  上  正  本  證  明  與  原  本  無  異
中    華    民    國    95    年    11    月    30    日
                              書記官  吳  玫  瑩


司法院資訊處製作；財團法人民間司法改革基金會備份。
